
Test du Chi² d’adéquation

Développement de la fonction chi.ad(x, p)

Structure de la fonction

```{r}
chi.ad <- function(x, p) {
  # Vérification que p est un vecteur de probabilités valide
  if (!is.numeric(p)) stop("p doit être un vecteur numérique")
  if (any(p < 0 | p > 1)) stop("Les probabilités doivent être comprises entre 0 et 1")
  if (abs(sum(p) - 1) > 1e-10) stop("La somme des probabilités doit être égale à 1")
  
  # Vérification que les effectifs observés sont >= 5
  if (any(x < 5)) stop("Tous les effectifs observés doivent être >= 5")
  
  # Calcul de la statistique du chi²
  n <- sum(x)
  expected <- n * p
  chi2 <- sum((x - expected)^2 / expected)
  ddl <- length(x) - 1
  p_value <- pchisq(chi2, df = ddl, lower.tail = FALSE)
  
  # Retourne une liste
  return(list(chi2 = chi2, ddl = ddl, p_value = p_value))
}
```

Application : test d’équilibre d’un dé

Saisir les données

```{r}
obs <- c(127, 108, 123, 118, 115, 135)
p_theo <- rep(1/6, 6)
```

Appliquer la fonction

```{r}
resultat_de <- chi.ad(obs, p_theo)
print(resultat_de)
```

Le test du chi² d’adéquation donne une p‑valeur de 0,59, largement supérieure au seuil de 5 %.
On conclut donc que le dé est équilibré : les écarts observés par rapport à la distribution théorique ne sont pas statistiquement significatifs.

Visualisation des effectifs observés vs attendus

```{r}
obs <- c(127, 108, 123, 118, 115, 135)
attendus <- rep(sum(obs)/6, 6)

barplot(rbind(obs, attendus), beside = TRUE,
        col = c("steelblue"))
```
